【裁判字號】    99,上更(一),231
【裁判日期】    991213
【裁判案由】    違反稅捐稽徵法
【裁判全文】
臺灣高等法院臺中分院刑事判決     99年度上更(一)字第231號
上  訴  人  臺灣臺中地方法院檢察署檢察官
被      告  吳宛株
上列上訴人因違反稅捐稽徵法案件，不服臺灣臺中地方法院97年
度中簡上字第275號中華民國97年6月23日第一審判決（聲請簡易
判決處刑案號：臺灣臺中地方法院檢察署96年度偵緝字第1974號
），提起上訴，判決後經最高法院第1次發回更審，本院判決如
下：
    主  文
上訴駁回。
    理  由
一、本件聲請簡易判決處刑意旨略以：被告吳宛株（原名吳治蓉
    ，所涉行使業務登載不實文書罪嫌，由原審判決無罪，經上
    訴後，已由本院以97年度上訴字第2049號駁回上訴確定）及
    張國和（另由檢察官偵查中）為納稅義務人安尼實業有限公
    司（址設於臺北市○○○路105號1樓，以下簡稱安尼公司）
    之名義負責人及實際負責人（於民國90年10月11日變更登記
    ，該公司名義負責人先後為張國和、張倩倩及被告吳宛株）
    ，為公司法規定之公司負責人。被告為使納稅義務人安尼公
    司得以逃漏93年度之營利事業所得稅，明知宋鴻慶於93年間
    ，並未在安尼公司工作任職，亦未自安尼公司支領任何薪資
    或報酬，竟基於以不正當之方法逃漏稅捐之犯意，由張國和
    以不詳方式取得宋鴻慶之年籍資料後，於94年間某日，在安
    尼公司內，以宋鴻慶為薪資所得人，在93年度「各類所得扣
    繳暨免扣繳憑單」上虛偽登載「宋鴻慶薪資收入為新臺幣（
    下同）35萬元」之不實事項，以表示安尼公司支付上開薪資
    之不實內容，再持上開登載不實之「各類所得扣繳暨免扣繳
    憑單」，向財政部臺北市國稅局申報安尼公司93年度營利事
    業所得稅，以此方式逃漏納稅義務人安尼公司93年度之營利
    事業所得稅計77,678元，因認被告涉有修正前稅捐稽徵法第
    47條第1款、第41條之逃漏稅捐罪嫌。
二、按犯罪事實應依證據認定之，無證據不得認定犯罪事實；又
    不能證明被告犯罪者，應諭知無罪之判決，刑事訴訟法第15
    4條第2項、第301條第1項分別定有明文。又刑事訴訟法上所
    謂認定犯罪事實之證據，係指足以認定被告確有犯罪行為之
    積極證據而言；如未能發現相當證據或證據不足以證明，自
    不能以推測或擬制之方法，以為裁判基礎；且認定犯罪事實
    所憑之證據，無論係直接證據或間接證據，其為訴訟上之證
    明，須於通常一般之人均不致有所懷疑，而得確信其為真實
    之程度者，始得據為有罪之認定，倘其證明尚未達到此一程
    度，而有合理之懷疑存在，復無其他調查途徑可尋，法院即
    應為無罪之判決（最高法院29年度上字第3105號、40年度臺
    上字第86號及76年度臺上字第4986號判例意旨可資參照）。
三、公訴人認為被告涉有前揭逃漏稅捐罪嫌，主要無非係以有被
    告於偵查中之供述、證人張國和於偵查中之證述、證人張倩
    倩於財政部臺北市國稅局審查三科之談話紀錄、告訴人宋鴻
    慶之檢舉狀、財政部臺北市國稅局96年2月16日財北國稅審
    三字第0960023594號函文等在卷為其論據。訊據被告堅決否
    認有何前揭逃漏稅捐之犯行，辯稱：安尼公司之實際負責人
    為張國和，伊只是名義上的人頭負責人，實際上未參與管理
    公司事務，完全不瞭解公司的運作及情況，不知安尼公司有
    逃漏稅捐之情事等語。
四、證據能力方面：
    按刑事訴訟法第159條之5規定：「（第1項）被告以外之人
    於審判外之陳述，雖不符前4條之規定，而經當事人於審判
    程序同意作為證據，法院審酌該言詞陳述或書面陳述作成時
    之情況，認為適當者，亦得為證據。（第2項）當事人、代
    理人或辯護人於法院調查證據時，知有第159條第1項不得為
    證據之情形，而未於言詞辯論終結前聲明異議者，視為有前
    項之同意」，其立法意旨在於傳聞證據未經當事人之反對詰
    問予以核實，原則上先予排除，惟若當事人已放棄詰問或未
    聲明異議，基於證據資料愈豐富，愈有助於真實發現之理念
    ，且強化言詞辯論原則，法院自可承認該傳聞證據例外擁有
    證據能力。經查，有關下述所引用未符合刑事訴訟法第159
    條之1至第159條之4規定之證據，業經檢察官及被告於本院
    準備程序明示同意作為證據，且經本院於審理時當庭直接提
    示而為合法之調查，且檢察官、被告均未於言詞辯論終結前
    聲明異議，本院審酌前開證據作成或取得之狀況，並無非法
    或不當取證之情事，故認為適當而均得以作為證據，是前開
    證據依刑事訴訟法第159條之5之規定，具有證據能力。
五、本院查：宋慶鴻於93年間並未在安尼公司工作而遭該公司虛
    報薪資35萬元一節，固有宋鴻慶之刑事檢舉狀1件（見96年
    度他字第420號）在卷可稽；又安尼公司於93年度若虛報宋
    鴻慶之薪資35萬元屬實，則計逃漏營利事業所得稅77,678元
    一節，亦有財政部臺北市國稅局96年2月16日財北國稅審三
    字第0960023594號函文1件在卷可考（見96年度他字第420號
    卷第14頁）。再被告於案發期間雖為安尼公司之負責人，此
    據被告於本院陳明（見本審卷第23、38頁反面），並有商工
    登記資料公示查詢系統1紙（見96年度他字第420號卷第3頁
    ）在卷可憑；然證人張國和於財政部臺北市國稅局審查三科
    談話紀錄陳稱：「本人叫張國和，為安尼實業有限公司前負
    責人，也是實際負責人...因為本人曾經跳票過，有票信問
    題，故請吳宛株當負責人」等語（見96年度偵緝字第1974號
    卷第60頁），證人張國和於偵訊時復具結證稱：「（問：是
    否認識被告？）是。她是安尼實業有限公司登記負責人。實
    際負責人是我，公司第一次設立是我，第二次是張倩倩，第
    三次是吳宛株，吳宛株沒有在公司上班...（問：93年間你
    的員工是否有宋鴻慶？）宋鴻慶是讓我報稅金而已，我沒有
    僱用他...（問：你申報宋鴻慶的稅金，吳宛株是否知情？
    ）不知道」等語（見96年度偵緝字第1974號卷第69頁），核
    與被告所辯相符。參以證人即安尼公司之前任登記名義負責
    人張倩倩於財政部臺北市國稅局審查三科之談話紀錄亦證稱
    安尼公司之實際負責人為張國和等語（96年度偵緝字第1974
    號卷第57頁），足認證人張國和前揭證述及被告上開所辯，
    均與事實相符而為可信，被告確僅為安尼公司之登記名義負
    責人，且未實際參與安尼公司之經營，被告對於本案安尼公
    司虛報宋鴻慶薪資以逃漏稅捐之部分，實不知情。又稅捐稽
    徵法第41條固規定：「納稅義務人以詐術或其他不正當方法
    逃漏稅捐者，處五年以下有期徒刑、拘役或科或併科新臺幣
    六萬元以下罰金。」，惟本案行為後，稅捐稽徵法第47 條
    已於98年5月27日修正公布，並自同年月29日起生效施行，
    修正前稅捐稽徵法第47條規定：「本法關於納稅義務人、扣
    繳義務人及代徵人應處徒刑之規定，於左列之人適用之：
    一、公司法規定之公司負責人。二、民法或其他法律規定對
    外代表法人之董事或理事。三、商業登記法規定之商業負責
    人。四、其他非法人團體之代表人或管理人。」、修正後稅
    捐稽徵第47條則規定：「（第1項）本法關於納稅義務人、
    扣繳義務人及代徵人應處徒刑之規定，於下列之人適用之：
    一、公司法規定之公司負責人。二、民法或其他法律規定對
    外代表法人之董事或理事。三、商業登記法規定之商業負責
    人。四、其他非法人團體之代表人或管理人。（第2項）前
    項規定之人與實際負責業務之人不同時，以實際負責業務之
    人為準。」，修正後之稅捐稽徵法第47條增訂第2項之規定
    ，於公司登記之名義負責人與實際負責業務人不同時，係以
    實際負責人為代罰對象，經比較新舊法之結果，自以修正後
    之規定有利於被告，而應適用修正後稅捐稽徵法第47條第2
    項之規定判斷代罰之對象。而依前開證人張國和之談話筆錄
    及偵訊證述內容，安尼公司之實際負責人既為張國和，被告
    僅為公司登記之名義負責人，則依前開修正後稅捐稽徵法第
    47條第2項之規定，被告自已非本案安尼公司逃漏稅捐代罰
    之對象甚明。綜上所陳，依修正後稅捐稽徵法第47條第2項
    之規定，已不得對僅為安尼公司名義登記負責人之被告科以
    稅捐稽徵法第41條代罰之刑責，且本院亦查其他積極之證據
    ，足資認定被告於本案行為時係安尼公司實際負責人之事證
    ，既不能證明被告犯罪，自應為被告無罪之諭知，以免冤抑
    。
六、原審認不能證明被告犯罪，因而為被告無罪之諭知，雖原判
    決未及比較稅捐稽徵法第47條規定之修正，然其認為被告並
    無前開逃漏稅捐罪嫌之結果並無二致，經核仍無不當。檢察
    官上訴意旨引用修正前稅捐稽徵法第47條第1款之規定，認
    前開規定係屬代罰性質，不問被告有無犯意，仍應予以處罰
    等語，因與修正後稅捐稽徵法第47條第2項之規定內容不符
    ，已難憑採。從而，檢察官以前詞提起本件上訴，認應就被
    告予以論罪科刑，而指摘原判決不當，即無理由，應予駁回
    。
據上論斷，應依刑事訴訟法第368條，判決如主文。
本案經檢察官王清杰到庭執行職務。
中    華    民    國    99    年    12    月    13    日
            刑事第八庭  審判長法  官  羅  得  村
                              法  官  簡  源  希
                              法  官  李  雅  俐
以上正本證明與原本無異。
如不服本判決應於收受送達後十日內向本院提出上訴書狀，其未
敘述上訴之理由者，並得於提起上訴後十日內向本院補提理由書
（均須按他造當事人之人數附繕本）「切勿逕送上級法院」。
                              書記官  李  妍  嬅
中    華    民    國    99    年    12    月    13    日

司法院資訊處製作；財團法人民間司法改革基金會備份。
